臺灣高等法院刑事判決
110年度交上易字第252號
上  訴  人  臺灣士林地方檢察署檢察官
上  訴  人  
即  被  告  賴來福


選任辯護人  鐘耀盛律師
上列上訴人因被告過失傷害案件，不服臺灣士林地方法院110年
度交易字第12號，中華民國110年8月19日第一審判決（起訴案號
：臺灣士林地方檢察署109年度偵字第14931號），提起上訴，本
院判決如下：
    主  文
上訴駁回。
    事  實
一、賴來福於民國109年4月19日上午9時43分許，騎乘車牌號碼0
    00-000號普通重型機車，自臺北市北投區中湖戰備道路路旁
    空地起駛進入中湖戰備道路時，本應注意起駛前應顯示方向
    燈，注意前後左右有無障礙或車輛行人，應讓行進中之車輛
    行人優先通行，及注意車前狀況及與他車行駛間隔，並隨時
    採取必要之安全措施，依當時天候晴、日間有自然光線、柏
    油路面乾燥無缺陷、無障礙物、視距良好等情形，並無不能
    注意之情事，卻疏未顯示方向燈，且未注意中湖戰備道路之
    來車情形而禮讓行進中車輛先行，貿然駛入中湖戰備道路，
    適林淑樺騎乘自行車沿中湖戰備道路南往北方向行進，為避
    免碰撞緊急煞車，因此人車倒地，受有臉部撕裂傷、頭部挫
    傷、右肩、右手指及左膝擦傷、右肩鎖骨骨折等傷害。
二、案經林淑樺訴由臺北市政府警察局北投分局報告臺灣士林地
    方檢察署檢察官偵查起訴。 
    理  由
壹、程序部分
一、按被告以外之人（包括證人、鑑定人、告訴人、被害人及共
    同被告等）於審判外之陳述雖不符刑事訴訟法第159 條之1
    至之4等4條之規定，而經當事人於審判程序同意作為證據，
    法院審酌該言詞陳述或書面陳述作成時之情況，認為適當者
    ，亦得為證據（第1項）。當事人、代理人或辯護人於法院
    調查證據時，知有第159條第1項不得為證據之情形，而未於
    言詞辯論終結前聲明異議者，視為有前項之同意，刑事訴訟
    法第159條之5定有明文。立法意旨在於傳聞證據未經當事人
    之反對詰問予以核實，原則上先予排除。惟若當事人已放棄
    反對詰問權，於審判程序中表明同意該等傳聞證據可作為證
    據；或於言詞辯論終結前未聲明異議，基於尊重當事人對傳
    聞證據之處分權，及證據資料愈豐富，愈有助於真實發見之
    理念，且強化言詞辯論主義，使訴訟程序得以順暢進行，上
    開傳聞證據亦均具有證據能力。經查，本院以下所引用被告
    以外之人於審判外之陳述，檢察官及被告於本院準備程序中
    ，分別表示同意或不爭執證據能力（本院卷第77至79頁），
    復於審判期日就本院提示之前揭證據方法於言詞辯論終結前
    ，未就所調查之證據主張有刑事訴訟法第159條第1項不得為
    證據之情形，本院審酌各該證據資料製作時之情況，亦無違
    法不當或證明力明顯過低之瑕疵，以之作為證據應屬適當，
    依刑事訴訟法第159條之5規定，認該等證據均具證據能力。
二、本判決所引用之非供述證據部分，與本案均有關聯性，復無
    證據證明係實施刑事訴訟程序之公務員以不法方式所取得，
    亦無刑事訴訟法第159條之4顯有不可信之情況與不得作為證
    據之情形，且經本院於審理期日依法進行證據之調查、辯論
    ，依刑事訴訟法第158條之4之反面解釋，應有證據能力。
貳、實體部分
一、訊據被告固坦承於上揭時間，駛入中湖戰備道路時，後方告
    訴人林淑樺騎乘腳踏車因煞車倒地，致受有前揭傷害，惟矢
    口否認有何過失傷害犯行，辯稱：伊有回頭檢查確認沒有車
    才駛入中湖戰備道路，告訴人離伊很遠，告訴人為自摔，伊
    沒有駕車過失等語，辯護人則為被告辯稱：1.告訴人於109
    年5月8日警詢中證述見到被告機車時，距離不到50公尺，與
    其於109年4月27日警詢中陳述當時距離被告約10至20公尺等
    語不符，已難採信；2.告訴人自承係因急煞車致煞車鎖死，
    因而人車倒地，足認告訴人受傷為控車不當所致，與被告行
    為並無因果關係；3.證人李建興於警詢中證稱：伊印象中機
    車從草叢騎出來沒有查看來車等語，然有無查看來車乃瞬間
    之事，證人李建興由對向騎車自行車而來，視線應朝向前方
    ，應無法見到被告有無查看來車之瞬間行為，且被告騎乘機
    車行駛之小徑路面寬廣，如何需自草叢中「衝出來」？加以
    證人李建興於警詢中證稱雙方距離為7、8公尺，亦與告訴人
    證述距離約50公尺等語不符，證人李建興證述不可採信；4.
    被告騎乘機車自草叢間出來，行駛至中湖戰備道路，已非屬
    「起駛」行為，並無起駛未禮讓進行中之車輛先行之過失等
    語。
二、經查
  ㈠被告於109年4月19日上午9時43分許，騎乘機車，自臺北市北
    投區中湖戰備道路空地起駛進入中湖戰備道路時，適告訴人
    騎乘自行車，沿中湖戰備道路南往北方向而來，為避免碰撞
    被告機車而緊急煞車，因此人車倒地，並受有臉部撕裂傷、
    頭部挫傷、右肩、右手指及左膝擦傷、右肩鎖骨骨折之傷害
    等情，為被告坦認在卷，且據告訴人於警詢、偵查及原審審
    理時證述明確（109年度偵字第14931號卷〈下稱偵字卷〉第17
    至18頁、第99頁、原審卷第92至97頁），並有臺北市政府警
    察局北投分局道路交通事故現場圖、道路交通事故調查報告
    表（一)（二）、現場暨車輛照片共29張、臺北榮民總醫院1
    09年4月19日急字第613號診斷證明書、新光吳火獅紀念醫院
    109年4月30日新乙診字第000000000號診斷證明書各1份存卷
    可查(偵字卷第35至37頁、第45頁、第53至55頁、第63頁至
    第77頁、第127至135頁) ，此部分事實，首堪認定。
  ㈡告訴人於原審審理時證稱：案發當天伊騎乘自行車行經陽金
    公路中湖戰備道路往二子坪停車場路段，下坡路段時看到被
    告從草叢間騎機車出來，伊看到被告時已經快要撞到他，因
    為伊急煞車才自摔擦撞旁邊護欄；被告是直接切出來，沒有
    回頭查看來車，也沒有打方向燈等語（原審卷第92頁、第96
    頁），核與其於警詢、偵查中證述案發過程（第17至18頁、
    第99頁），互無齟齬；佐以被告於案發時，確實未打方向燈
    ，此據被告於原審中坦認在卷（原審卷第46頁、第107頁）
    ，另證人李建興於原審審理中證稱：伊當天是從北投上山往
    小油坑再到台北市北投區中湖戰備道路路上，騎車過程中看
    到自行車摔車事件，摔車的人在伊對向車道；伊看到被告騎
    摩托車從左邊小路出來，兩車距離大概不會超過10公尺反應
    距離，機車開出來當時，自行車騎士「啊」一聲就摔倒；伊
    看到摩托車沒有停等就直接從草叢間出來了等語（原審卷第
    98至99頁），於警詢中亦證稱：被告從小路進入中湖戰備道
    時，並沒有減速的動作，而是很順地往前騎等語(偵卷第24
    頁)，依被告之供述及證人李建興證述，與告訴人證述被告
    當時未打方向燈，且未查看來車，即駛入中湖戰備道路等語
    相符，自堪信被告騎乘機車，於起駛進入中湖戰備道路時，
    未顯示方向燈、注意前後左右有無車輛而禮讓行進中之車輛
    先行，適告訴人騎乘自行車沿中湖戰備道路南往北方向而來
    ，見被告騎乘機車駛入中湖戰備道路，為避免碰撞緊急煞車
    ，因此人車倒地而受傷等情，為真實可採。
　㈢按告訴人、證人之陳述有部分前後不符，或相互間有所歧異
    時，究竟何者為可採，法院仍得本其自由心證予以斟酌，非
    謂一有不符或矛盾，即應認其全部均為不可採信。倘其基本
    事實之陳述，若果與真實性無礙時，則仍非不得予以採信（
    最高法院108年度台上字第2414號判決意旨參照）。告訴人
    就其見到被告機車時，兩車距離為何一節，於109年4月27日
    警詢中證稱：約10至20公尺等語；於109年7月20日警詢中證
    稱：不到50公尺等語，於110年8月5日原審審理中證稱：約3
    0公尺等語（偵字卷第51頁、第20頁、原審卷第93頁），證
    人李建興於警詢中則證稱：伊推估當時雙方距離大約只剩7
    、8公尺等語（偵字卷第24頁），告訴人及證人李建興就此
    部分證述固有不一，衡以告訴人及證人李建興就兩車距離為
    何之陳述，均屬其等主觀認知事項，本極易因個人事後所處
    環境不同及時間經過而記憶模糊，致陳述不一致，而告訴人
    及證人李建興對於案發時，被告未查看來車，即騎乘機車駛
    入中湖戰備道路之主要事實，證述一致，堪信其等證述可採
    ，無從僅因其等主觀上認定兩車距離為何之細節事項陳述不
    一，遽認其等證述全部不可採信。辯護人辯稱告訴人及證人
    李建興證述不一，不應採信等語，尚非可採。　　
　㈣被告雖辯稱其駛入中湖戰備道路前，有先確認來車云云，然
    被告於警詢中供稱：伊到岔路時速度很慢，但沒有完全停下
    來，伊第一次回頭時，中湖戰備道路完全沒有人車，也沒有
    聽到任何聲音，所以繼續騎行，後來聽到後方有人聲喧嘩，
    伊就回頭看；伊第二次回頭時自行車已經自撞護欄；伊第一
    次回頭時，有看到自行車騎士連續兩次回頭在看後面，應該
    是沒有專心騎車，當時伊看到自行車騎士位置與後來自行車
    自撞護欄的地方距離30至50公尺等語（偵字卷第14至16頁）
    ，被告雖一致陳稱有回頭注意中湖戰備道路之來車情況，然
    對於當時有無見到告訴人騎乘自行車行駛於中湖戰備道路上
    一節，前後供述已有不一，且被告進入中湖戰備道路時，並
    未減速一節，業據證人李建興於警詢中證述明確（偵字卷第
    24頁），衡以告訴人當時確實行駛於中湖戰備道路上，倘被
    告確有查看來車之情，應能見到告訴人騎乘自行車行駛於中
    湖戰備道路上，進而減速，禮讓告訴人先行，然卻捨此未為
    ，貿然駛入中湖戰備道路，堪信被告所辯有先查看來車等語
    ，非可採信。
  ㈤按汽車（含機車）起駛前應顯示方向燈，注意前後左右有無
    障礙或車輛行人，並應讓行進中之車輛、行人優先通行；駕
    駛人應注意車前狀況及兩車並行之間隔，並隨時採取必要之
    安全措施，道路交通安全規則第89條第1項第7款、第94條第
    3項前段分別定有明文。被告騎乘機車自應遵循上開交通安
    全規則，並採取適當措施，而案發當時天候晴、日間有自然
    光線，柏油路面乾燥、無缺陷、無障礙物，視距良好等客觀
    情形，並無不能注意之特別情事，有道路交通事故調查報告
    表(一) 附卷可參(偵字卷第53頁) 。又被告係自中湖戰備道
    路旁草叢小徑中，行駛進入中湖戰備道路一節，為被告坦認
    在卷，該草叢小徑係位於中湖戰備道路道路線外側，此有現
    場照片4張在卷可佐（偵字卷第69至71頁），顯見被告原先
    所行駛位置僅為路旁空地，尚非一般道路，其自路旁空地行
    駛進入中湖戰備道路，自屬起駛進入道路之行為，被告行經
    事故地點時，竟疏未注意起駛前應顯示方向燈，及注意前後
    左右有無障礙或車輛行人，並應讓行進中之車輛行人優先通
    行，亦疏未注意車前狀況及與他車行駛間隔，並隨時採取必
    要之安全措施，冒然駛入中湖戰備道路，致告訴人騎乘自行
    車閃避不及，緊急煞車而撞擊路邊護欄，被告有駕車疏失甚
    明，本件經送臺北市車輛行車事故鑑定會及臺北市車輛行車
    事故鑑定覆議會鑑定，均認：一、賴來福騎乘231-NCJ號普
    通重型機車，起駛未讓行進中之車輛先行(肇事主因)；二、
    林淑樺騎乘腳踏自行車，駕駛失控(肇事次因)，有109年10
    月30日鑑定意見書、110年3月8日覆議意見書各1份（偵字卷
    第117至119頁、原審卷第33至36頁）在卷可佐，被告就本件
    事故之發生確有過失，益臻明確。至告訴人當時固亦有未注
    意車前狀況，致駕駛失控之過失，僅屬量刑斟酌因素或民事
    過失責任相抵之問題，洵無礙被告過失之成立。而告訴人既
    因本件車禍受有前開傷害，則其傷害與被告之過失行為間顯
    有相當因果關係，被告自應負過失傷害之罪責。辯護人雖辯
    稱告訴人係因急煞車致煞車鎖死，因而人車倒地，告訴人受
    傷與被告行為並無因果關係等語，然告訴人因見被告突然駛
    入中湖道路，始緊急煞車一節，業據告訴人於原審審理中證
    述綦詳（原審卷第93頁），顯見被告未打方向燈，且未注意
    來車之車前狀況，並禮讓行進中之告訴人先行等過失行為，
    已影響告訴人行駛動線，告訴人乃採取緊急煞車之閃避行為
    ，尚無悖於常情，告訴人因此人車倒地而受有上揭傷害，自
    與被告之過失行為具備因果關係，辯護人所辯，自難採認，
    附此敘明。
　㈥綜上，被告於上揭時地，確有駕駛過失致告訴人受傷之犯行
    ，應堪認定，被告及辯護人所辯，均非可採。本案事證明確
    ，被告犯行堪以認定，應予依法論科。
三、核被告上開所為，係犯刑法第284條前段之過失傷害罪。 
參、駁回上訴之理由
一、原審經詳細調查及審理後，為相同之認定，並審酌被告騎乘
    機車參與道路交通，本應注意起駛前應顯示方向燈，及注意
    前後左右有無障礙或車輛行人，並應讓行進中之車輛行人優
    先通行，亦疏未注意車前狀況及與他車行駛間隔，並隨時採
    取必要之安全措施，竟未注意及此，貿然起駛，導致告訴人
    騎乘自行車閃煞不及而自摔，並受有傷害，所為非是，兼衡
    被告過失程度、告訴人之傷勢，被告自陳之家庭經濟狀況，
    未能坦然面對其犯行之犯後態度，暨迄今尚與告訴人和解或
    取得告訴人諒解等一切情狀，量處有期徒刑3月，並諭知易
    科罰金之折算標準。經核原審認事用法，均無違誤，量刑亦
    稱允恰。
二、檢察官循告訴人之請求，提起上訴，意旨略以：本件交通事
    故發生迄今已逾1年餘，告訴人所受傷勢非輕，惟被告矢口
    否認犯行，亦從未慰問告訴人，未能與告訴人達成和解，難
    認被告犯後態度良好，原審判決僅輕判被告有期徒刑3月，
    量刑過輕，未能適切考量被告犯行所生危害及犯後態度，未
    符罪刑相當之比例原則等語。惟按量刑之輕重，係屬為裁判
    之法院得依職權裁量之事項，苟其量刑已以行為人之責任為
    基礎，並斟酌刑法第57條所列一切情狀，在法定刑度內，酌
    量科刑，如無偏執一端，致明顯輕重失衡情形，不得遽指為
    不當或違法（最高法院72年度台上字第6696號判例、99年度
    台上字第189號判決意旨參照）。又刑罰之量定屬法院自由
    裁量之職權行使，但仍應審酌刑法第57條所列各款事由及一
    切情狀，為酌量輕重之標準，並非漫無限制，在同一犯罪事
    實與情節，如別無其他加重或減輕之原因，下級法院量定之
    刑，亦無過重或失輕之不當情形，則上級法院對於下級法院
    之職權行使，原則上應予尊重（最高法院85年度台上字第24
    46號判決意旨參照）。查原審判決關於科刑部分，已於理由
    內說明其審酌之量刑事由，復已以行為人之責任為基礎，斟
    酌刑法第57條所列一切情狀，檢察官上訴意旨所稱被告未坦
    承犯行、未與告訴人達成和解等犯罪後態度、所生危害等事
    項，均經原審列為量刑因子而予審酌，原審量刑並未逾越法
    定刑度，亦無裁量濫用之情形，所量之刑亦屬允當，並無應
    構成撤銷之事由，難認檢察官上訴有理由。
三、被告上訴意旨略以：告訴人行駛於轉彎道路之下坡路段，有
    護欄，與小徑高低落差很大，護欄高度55公分，告訴人騎乘
    之自行車高度約85公分，加上告訴人上半身高度約88公分，
    告訴人視線高度共173公分，顯示告訴人視野相當寬闊，可
    直視到小徑之下方路口，視距至少50公尺以上，故告訴人見
    到被告騎車自草叢間出來，距離有50公尺以上，足夠告訴人
    為適當反應，故堪信告訴人係因行駛操控不當，始自行撞擊
    護欄，與被告無關。且告訴人於警詢中證稱：伊見到被告時
    距離約10至20公尺，伊採取急煞車，但無法閃避，因煞車已
    鎖死等語，其已自承係因自己操控失當始導致摔車，且告訴
    人所述亦與證人李建興證述告訴人見到被告時，距離約7、8
    公尺等語不符，又當時被告在下方低處靠右行駛前進，雙方
    遠距離一前一後正常行駛，告訴人實無需有閃避之操作，足
    認告訴人係自摔，顯然與被告無關。被告騎乘機車自路旁草
    叢間出來，行駛至中湖戰備道路時，已非「起駛」，自無起
    駛未禮讓行進中車輛先行之駕車過失等語。然查，被告於案
    發時，係自中湖戰備道路旁空地，行駛進入中湖戰備道路，
    自屬起駛進入道路之行為，上訴意旨認被告於案發時所為，
    並非起駛行為，容有誤認。又告訴人行駛於中湖戰備道路上
    ，路旁除有高55公分之護欄外，並有茂密之樹林遮擋視線，
    此有現場照片1張為憑（偵字卷第65頁編號3照片），上訴意
    旨逕以告訴人騎乘之自行車高度，加計告訴人上半身高度，
    臆測告訴人當時視野寬闊，視距至少50公尺以上，有足夠反
    應距離，已屬無據。而被告行經事故地點時，疏未注意起駛
    前應顯示方向燈，及注意前後左右有無障礙或車輛行人，並
    應讓行進中之車輛先行，亦疏未注意車前狀況及與他車行駛
    間隔，並隨時採取必要之安全措施，冒然駛入中湖戰備道路
    ，致告訴人騎乘自行車閃避不及，緊急煞車而撞擊路邊護欄
    ，被告顯有駕車疏失，且與告訴人所受傷害具備相當因果關
    係，此經本院認定並說明理由如前，上訴意旨猶執相同辯詞
    ，否認犯行，並無理由。綜上，檢察官及被告上訴均無理由
    ，應予駁回。
據上論斷，應依刑事訴訟法第368條，判決如主文。
本案經檢察官劉畊甫提起公訴，檢察官許仲瑩到庭執行職務。
中　　華　　民　　國　　111 　年　　1 　　月　　6 　　日
                  刑事第九庭    審判長法　官  潘翠雪
                                      法　官  陳信旗
                                      法　官  俞秀美
以上正本證明與原本無異。
不得上訴。
                                      書記官  謝崴瀚
中　　華　　民　　國　　111 　年　　1 　　月　　6 　　日